ACORDAO-COMPLETO-2432887

ACÓRDÃO 17252/2021 ATA 35/2021 - PRIMEIRA CÂMARA

VISTOS, relatados e discutidos estes autos de Tomada de Contas Especial instaurada pela Secretaria Especial de Cultura, em razão de irregularidades na execução do Convênio 00177/2011, firmado entre o município de Sapucaia do Sul/RS e o então Ministério da Cultura.
ACORDAM os Ministros do Tribunal de Contas da União, reunidos em sessão da Primeira Câmara, diante das razões expostas pelo relator, em:
9.1. considerar revel Vilmar Ballin, para todos os efeitos, com fundamento no art. 12, § 3º, da Lei 8.443/1992, dando-se prosseguimento ao processo;
9.2. julgar irregulares as contas de Vilmar Ballin, com fundamento nos arts. 1º, inciso I, 16, inciso III, "b" e "c", 19 e 23, inciso III, da Lei 8.443/1992, e condenar o respectivo espólio ou seus herdeiros, caso tenha havido a partilha de bens, ao pagamento das quantias a seguir especificadas, até o limite do valor do patrimônio transferido, com a fixação do prazo de quinze dias, a contar da notificação, para que comprove, perante o Tribunal (art. 214, inciso III, alínea "a", do Regimento Interno do TCU) , o recolhimento da dívida ao Tesouro Nacional, atualizada monetariamente e acrescida dos juros de mora, calculados a partir das datas discriminadas, até a data do recolhimento, na forma prevista na legislação em vigor:
	Valor
	Data de Ocorrência
	Débito/Crédito

	11.036,96
	6/7/2012
	Débito

	164.913,04
	10/7/2014
	Débito

	4.539,47
	10/4/2015
	Crédito

9.3. autorizar, desde logo, nos termos do art. 28, inciso II, da Lei 8.443/1992, a cobrança judicial das dívidas, caso não atendida à notificação;
9.4. encaminhar cópia deste acórdão ao Procurador-Chefe da Procuradoria da República no Estado do Rio Grande do Sul, para adoção das medidas que entender cabíveis.

Tomada de contas especial instaurada em razão de irregularidades na execução do Convênio 00177/2011, firmado entre o município de Sapucaia do Sul/RS e o então Ministério da Cultura.

Primeira Câmara

Prefeitura Municipal de Sapucaia do Sul - RS.

3. Interessados/Responsáveis:
3.1. Interessado: Secretaria Especial da Cultura (01.264.142/0007-14)
3.2. Responsável: Vilmar Ballin (XXX.579.840-XX).

13.1. Ministros presentes: Benjamin Zymler (na Presidência), Walton Alencar Rodrigues (Relator), Vital do Rêgo e Jorge Oliveira.
13.2. Ministros-Substitutos presentes: Augusto Sherman Cavalcanti e Weder de Oliveira.

ACORDAO-COMPLETO-2562837

Acórdão 1200/2023 - Primeira Câmara

WALTON ALENCAR RODRIGUES

Adoto, como relatório, a instrução elaborada por auditor da Secretaria de Controle Externo de Tomada de Contas Especial (Secex/TCE) , vazada nos termos a seguir transcritos, com a qual anuíram os dirigentes da unidade técnica e o representante do Ministério Público:
Cuidam os autos de tomada de contas especial instaurada pela Secretaria Especial de Cultura, em desfavor de Vilmar Ballin, em razão de prática de ato ilegal, ilegítimo ou antieconômico de que resulte dano ao erário realizadas por meio do Convênio 00177/2011, registro Siafi 765002, firmado entre o MINISTERIO DA CULTURA e município de Sapucaia do Sul - RS, e que tinha por objeto o instrumento descrito como "O presente projeto, pretende desenvolver o Festival de Música e Meio Ambiente do Rio dos Sinos, visando a conscientização ambiental da população local, por meio de oficinas de artes e educação ambiental a serem realizadas durante as etapas do festival,  além da divulgação do trabalho dos músicos da região, através de apresentações musicais nos bairros Centro, Nova Sapucaia, Bela Vista, Vargas, Cohab, Piratini, Santa Catarina e Parque Pesqueiro. Do Festival serão produzidas 1.000 cópias de cd's com as músicas finalistas, que além de contemplar os artistas que concorreram, terão exemplares doados as seguintes entidades: Centro de Estudos Ambientais (CEA) ; RPPN - Morro de Sapucaia; Instituto Martin Pescador; União de Proteção dos Animais (UPAN) .".
HISTÓRICO
Em 14/12/2017, com fundamento na IN/TCU 71/2012, alterada pela IN/TCU 76/2016 e DN/TCU 155/2016, o dirigente da instituição Secretaria Especial de Cultura autorizou a instauração da tomada de contas especial. O processo foi registrado no sistema e-TCE com o número 936/2017.
O Convênio 00177/2011, registro Siafi 765002, foi firmado no valor de R$ 192.540,00, sendo R$ 175.950,00 à conta do concedente e R$ 16.590,00 referentes à contrapartida do convenente. Teve vigência de 4/7/2012 a 26/12/2014, com prazo para apresentação da prestação de contas em 25/1/2015. Os repasses efetivos da União totalizaram R$ 175.950,00 (peças 22, 40 e 61) .
A prestação de contas e complementações enviadas foram analisadas por meio dos documentos constantes nas peças 1, 18, 23, 30, 38, 48 e 68.
O fundamento para a instauração da Tomada de Contas Especial, conforme consignado na matriz de responsabilização originalmente elaborada pelo tomador de contas, foi a constatação da seguinte irregularidade: 
Há suspeita de fraude nas licitações.
Os responsáveis arrolados na fase interna foram devidamente comunicados e, diante da ausência de justificativas suficientes para elidir a irregularidade e da não devolução dos recursos, instaurou-se a tomada de contas especial.
No Relatório de TCE nº 936/2017 (peça 89) , o tomador de contas concluiu que o prejuízo importaria no valor original de R$ 175.950,00, imputando a responsabilidade ao Sr. Vilmar Ballin, prefeito do Município de Sapucaia do Sul - RS, no período de 1/1/2009 a 31/12/2016. 
Em 3/9/2019, a Controladoria-Geral da União emitiu o relatório de auditoria (peça 90) , em concordância com o relatório do tomador de contas. O certificado de auditoria e o parecer do dirigente do órgão de controle interno concluíram pela irregularidade das presentes contas (peças 91 e 92) .
Em 9/9/2019, o ministro responsável pela área atestou haver tomado conhecimento das conclusões contidas no relatório e certificado de auditoria, bem como do parecer conclusivo do dirigente do órgão de controle interno, manifestando-se pela irregularidade das contas, e determinou o encaminhamento do processo ao Tribunal de Contas da União (peça 93) .
Na instrução inicial (peça 96) , analisando-se os documentos nos autos, concluiu-se pela necessidade de realização de citação para as irregularidades abaixo: 
Irregularidade 1: a convenente não apresentou elementos que evidenciem o cumprimento integral do objeto. Embora tenham sido comprovadas por meio de imagens a realização de apenas algumas etapas musicais do Festival Musical, não se comprovou a entrega dos CDs, de acordo com o Plano de Trabalho, bem como a realização das oficinas nele previstas.  A convenente contratou empresa Top Vision Produções Ltda para a execução de todos os itens do Plano de Trabalho, caracterizando a prática, vedada, do subconveniamento. A contratação não foi autorizada pelo Ministério da Cultura, tendo se verificado indícios de fraude e direcionamento na licitação. As notas fiscais emitidas pela referida empresa (peça 42) contêm apenas descrição genérica das metas e etapas, sem a especificação dos itens correspondentes, impossibilitando a confirmação de que tenham sido realizados os itens especificados no Plano de Trabalho.
Evidências da irregularidade: documentos técnicos presentes nas peças 17, 18, 22, 23, 30, 38, 40, 48, 49 e 68.
Normas infringidas: Art. 37, caput, c/c o art. 70, parágrafo único, da Constituição da República Federativa do Brasil; art. 93, do Decreto-lei 200/1967; art. 66, do Decreto 93.872/1986; art. 62, § 1º da Portaria Interministerial nº 507/2011; Lei 8.666/1993; Lei nº 10.520/2002 e Decreto nº 5.450/2005.
Débitos relacionados ao responsável Vilmar Ballin (CPF: XXX.579.840-XX) :
	Data de ocorrência
	Valor histórico (R$) 
	Identificador da parcela

	6/7/2012
	11.036,96
	D3

	10/4/2015
	4.539,47
	C1

	10/7/2014
	164.913,04
	D4

Cofre credor: Fundo Nacional de Cultura.
Responsável: Vilmar Ballin (CPF: XXX.579.840-XX) .
Conduta: na parcela D3 - apresentar comprovantes de despesas contendo apenas a descrição genérica das metas e etapas do convênio, sem a especificação dos itens correspondentes, impossibilitando a confirmação de que o projeto tenha sido executado conforme a proposta aprovada.
Conduta: na parcela D4 - apresentar comprovantes de despesas contendo apenas a descrição genérica das metas e etapas do convênio, sem a especificação dos itens correspondentes, impossibilitando a confirmação de que o projeto tenha sido executado conforme a proposta aprovada.
Nexo de causalidade: A conduta descrita impediu o estabelecimento do nexo causal entre as possíveis despesas efetuadas com os recursos recebidos, no âmbito do Convênio 00177/2011, no período de 04/07/2012 a 26/12/2014.
Culpabilidade: Não há excludentes de ilicitude, de culpabilidade e de punibilidade; é razoável supor que o responsável tinha consciência da ilicitude de sua conduta; era exigível conduta diversa da praticada, qual seja, desincumbir-se do seu dever por meio da apresentação da prestação de contas no prazo e forma devidos. 
Encaminhamento: citação.
Apesar de o tomador de contas haver incluído a Prefeitura Municipal de Sapucaia do Sul - RS como responsável neste processo, após análise realizada sobre a documentação acostada aos autos, conclui-se que sua responsabilidade deva ser excluída, uma vez que não há evidências de que o município tenha auferido benefícios decorrentes do ajuste.
Em cumprimento ao pronunciamento da unidade (peça 98) , foi efetuada a citação do responsável, nos moldes adiante:
 Vilmar Ballin - promovida a citação do responsável, conforme delineado adiante:
	Comunicação: Ofício 15940/2020 - Seproc (peça 100) 
Data da Expedição: 30/4/2020
Data da Ciência: 5/5/2020 (peça 101) 
Nome Recebedor: Iara Oliveira
Observação: Ofício enviado para o endereço do responsável, conforme pesquisa de endereço no sistema da Receita Federal.
Fim do prazo para a defesa: 20/5/2020
	
Conforme Despacho de Conclusão das Comunicações Processuais (peça 102) , as providências inerentes às comunicações processuais foram concluídas. 
Transcorrido o prazo regimental, o responsável Vilmar Ballin permaneceu silente, devendo ser considerado revel, nos termos do art. 12, §3º, da Lei 8.443/1992.
ANÁLISE DOS PRESSUPOSTOS DE PROCEDIBILIDADE DA IN/TCU 71/2012
Avaliação de Viabilidade do Exercício do Contraditório e Ampla Defesa
Verifica-se que não houve o transcurso de mais de dez anos desde o fato gerador sem que tenha havido a notificação do responsável pela autoridade administrativa federal competente (art. 6º, inciso II, c/c art. 19 da IN/TCU 71/2012, modificada pela IN/TCU 76/2016) , uma vez que o fato gerador da irregularidade sancionada ocorreu em 10/7/2014, e o responsável foi notificado sobre a irregularidade pela autoridade administrativa competente conforme abaixo:
Vilmar Ballin: Of. 010/2017/GAB/SEFIC-MinC, de 10/3/2017 (peça 51) - AR 3/4/2017 (peça 59) .
Valor de Constituição da TCE 	
Verifica-se, ainda, que o valor atualizado do débito apurado (sem juros) em 1/1/2017 é de R$ 208.947,95, portanto superior ao limite mínimo de R$ 100.000,00, na forma estabelecida conforme os arts. 6º, inciso I, e 19 da IN/TCU 71/2012, modificada pela IN/TCU 76/2016. 
OUTROS PROCESSOS/DÉBITOS NOS SISTEMAS DO TCU COM OS MESMOS RESPONSÁVEIS
Informa-se que foi encontrado processo no Tribunal com o mesmo responsável:
	Responsável
	Processos

	Vilmar Ballin
	Processo 020.990/2006-3 [REPR, encerrado, "- REPRESENTAÇÃO REFERENTE A POSSÍVEL PRÁTICA DE IRREGULARIDADES NA EXECUÇÃO DO PROGRAMA DE ALIMENTAÇÃO ESCOLAR NO MUNICÍPIO DE SAPUCAIA DO SUL/RS - AUTOR: CONSELHO DE ALIMENTAÇÃO ESCOLAR"]
Processo 022.646/2020-5 [TCE, aberto, "TCE instaurada pelo (a) Diretoria de Administração e Logística em razão de Não comprovação da regular aplicação dos recursos repassados pela União, Outros instrumentos de transferências discricionárias SIAFI 299571, firmado com o/a MINISTERIO DA ECONOMIA, Siafi/Siconv 299571, função TRABALHO, que teve como objeto EXECUCAO DO PROJETO PROJOVEM TRABALHADOR, INTEGRANTE DO PROGRAMA NACI NAL DE INCLUSAO DE JOVENS, NO MUNICIPIO DE SAPUCAIA DO SUL-RS  DE FOR FICAR SOCIAL-PROFISSIONALMENTE OS JOVENS DO MUNICIPIO, COM VISTA DE N  MINIMO 30% DE JOVENS INSERIDOS NO MUNDO DO TRABALHO. (nº da TCE no sistema: 3138/2019) "]

A tomada de contas especial está, assim, devidamente constituída e em condição de ser julgada.
EXAME TÉCNICO
Da validade das notificações:
Preliminarmente, cumpre tecer breves considerações sobre a forma como são realizadas as comunicações processuais no TCU. A esse respeito, destacam-se o art. 179, do Regimento Interno do TCU (Resolução 155, de 4/12/2002) e o art. 4º, inciso III, § 1º, da Resolução TCU 170, de 30 de junho de 2004, in verbis:
Art. 179. A citação, a audiência ou a notificação, bem como a comunicação de diligência, farse-ão:
I - mediante ciência da parte, efetivada por servidor designado, por meio eletrônico, fac-símile, telegrama ou qualquer outra forma, desde que fique confirmada inequivocamente a entrega da comunicação ao destinatário;
II - mediante carta registrada, com aviso de recebimento que comprove a entrega no endereço do destinatário;
III - por edital publicado no Diário Oficial da União, quando o seu destinatário não for localizado
 (...) 
Art. 3º As comunicações serão dirigidas ao responsável, ou ao interessado, ou ao dirigente de órgão ou entidade, ou ao representante legal ou ao procurador constituído nos autos, com poderes expressos no mandato para esse fim, por meio de:
I - correio eletrônico, fac-símile ou telegrama;
II - servidor designado;
III - carta registrada, com aviso de recebimento;
IV - edital publicado no Diário Oficial da União, quando o seu destinatário não for localizado, nas hipóteses em que seja necessário o exercício de defesa.
Art. 4º. Consideram-se entregues as comunicações:
I - efetivadas conforme disposto nos incisos I e II do artigo anterior, mediante confirmação da ciência do destinatário;
II - realizadas na forma prevista no inciso III do artigo anterior, com o retorno do aviso de recebimento, entregue comprovadamente no endereço do destinatário;
III - na data de publicação do edital no Diário Oficial da União, quando realizadas na forma prevista no inciso IV do artigo anterior.
§ 1º O endereço do destinatário deverá ser previamente confirmado mediante consulta aos sistemas disponíveis ao Tribunal ou a outros meios de informação, a qual deverá ser juntada ao respectivo processo.
 (...) 
Bem se vê, portanto, que a validade da citação via postal não depende de que o aviso de recebimento seja assinado pelo próprio destinatário da comunicação, o que dispensa, no caso em tela, a entrega do AR em "mãos próprias". A exigência da norma é no sentido de o Tribunal verificar se a correspondência foi entregue no endereço correto, residindo aqui a necessidade de certeza inequívoca. 
Não é outra a orientação da jurisprudência do TCU, conforme se verifica dos julgados a seguir transcritos:
São válidas as comunicações processuais entregues, mediante carta registrada, no endereço correto do responsável, não havendo necessidade de que o recebimento seja feito por ele próprio (Acórdão 3648/2013-TCU-Segunda Câmara, Relator Ministro JOSÉ JORGE) ;
É prescindível a entrega pessoal das comunicações pelo TCU, razão pela qual não há necessidade de que o aviso de recebimento seja assinado pelo próprio destinatário. Entregandose a correspondência no endereço correto do destinatário, presume-se o recebimento da citação. (Acórdão 1019/2008-TCU-Plenário, Relator Ministro BENJAMIN ZYMLER) ;
As comunicações do TCU, inclusive as citações, deverão ser realizadas mediante Aviso de Recebimento - AR, via Empresa Brasileira de Correios e Telégrafos, bastando para sua validade que se demonstre que a correspondência foi entregue no endereço correto. (Acórdão 1526/2007-TCU-Plenário, Relator Ministro AROLDO CEDRAZ) .
A validade do critério de comunicação processual do TCU foi referendada pelo Supremo Tribunal Federal, nos termos do julgamento do MS-AgR 25.816/DF, por meio do qual se afirmou a desnecessidade da ciência pessoal do interessado, entendendo-se suficiente a comprovação da entrega do "AR" no endereço do destinatário:
Ementa: agravo regimental. Mandado de segurança. Desnecessidade de intimação pessoal das decisões do tribunal de contas da união. art. 179 do regimento interno do TCU. Intimação do ato impugnado por carta registrada, iniciado o prazo do art. 18 da lei nº 1.533/51 da data constante do aviso de recebimento. Decadência reconhecida. Agravo improvido.
O envio de carta registrada com aviso de recebimento está expressamente enumerado entre os meios de comunicação de que dispõe o Tribunal de Contas da União para proceder às suas intimações.
O inciso II do art. 179 do Regimento Interno do TCU é claro ao exigir apenas a comprovação da entrega no endereço do destinatário, bastando o aviso de recebimento simples. 
Da revelia do responsável Vilmar Ballin
No caso vertente, a citação do responsável se deu em endereço proveniente da base de CPFs da Receita Federal, em sistema custodiado pelo TCU. A entrega do ofício citatório nesse endereço ficou comprovada, conforme a seguir demonstrado:
	Vilmar Ballin: Ofício 15940/2020-TCU/Seproc, de 16/4/2020 (peça 100) , recebido no endereço constante da base de dados da Receita Federal, em 5/5/2020, conforme AR à peça 101.
Nos processos do TCU, a revelia não leva à presunção de que sejam verdadeiras todas as imputações levantadas contra os responsáveis, diferentemente do que ocorre no processo civil, em que a revelia do réu opera a presunção da verdade dos fatos narrados pelo autor (Acórdão 1009/2018-TCU-Plenário, Relator: BRUNO DANTAS; 2369/2013 - TCU - Plenário, Relator: BENJAMIN ZYMLER e 2449/2013 - TCU - Plenário, Relator: BENJAMIN ZYMLER) . Dessa forma, a avaliação da responsabilidade do agente não pode prescindir da prova existente no processo ou para ele carreada. 
Ao não apresentar sua defesa, o responsável deixou de produzir prova da regular aplicação dos recursos sob sua responsabilidade, em afronta às normas que impõem aos gestores públicos a obrigação legal de, sempre que demandados pelos órgãos de controle, apresentar os documentos que demonstrem a correta utilização das verbas públicas, a exemplo do contido no art. 93 do Decreto-Lei 200/1967: "Quem quer que utilize dinheiros públicos terá de justificar seu bom e regular emprego na conformidade das leis, regulamentos e normas emanadas das autoridades administrativas competentes." 
Não obstante a revelia configurada neste processo, e em prestígio ao princípio da verdade real que informa os processos no TCU, foram os autos novamente compulsados, verificando-se que não se apresenta qualquer elemento que pudesse infirmar as conclusões da instrução à peça 96, na qual se fundamentou a citação realizada.
Com efeito, ao optar pela revelia, o responsável manteve injustificadas as irregularidades que impediram a comprovação do regular emprego dos recursos oriundos do Convênio 00177/2011. Embora o responsável tenha logrado comprovar a realização de algumas etapas do Festival Musical, em suas manifestações nos autos (peças 44 e 53) , não comprovou a entrega dos CDs, de acordo com o Plano de Trabalho, bem como a realização das oficinas nele previstas. Outrossim, verificou-se que as notas fiscais relativas aos pagamentos realizados à empresa Top Vision Produções Ltda. (peças 84, p. 3; 85, p. 3; 86, p. 3; e 87, p. 4) continham apenas a descrição genérica das metas e etapas, sem a especificação dos itens correspondentes, o que impossibilitou a confirmação de que tenham sido realizados os itens especificados no Plano de Trabalho.
Em se tratando de processo em que a parte interessada não se manifestou acerca das irregularidades imputadas, não há elementos para que se possa efetivamente aferir e reconhecer a ocorrência de boa-fé na conduta do responsável, podendo este Tribunal, desde logo, proferir o julgamento de mérito pela irregularidade das contas, conforme os termos dos §§ 2º e 6º do art. 202 do Regimento Interno do TCU. (Acórdão 2064/2011-TCU-Primeira Câmara (relator: Ubiratan Aguiar) , 6.182/2011-TCU-1ª Câmara (relator: Weber de Oliveira) , 4.072/2010-TCU-1ª Câmara (Relator: Valmir Campelo) , 1.189/2009-TCU-1ª Câmara (Relator: Marcos Bemquerer) , 731/2008-TCU-Plenário (Relator: Aroldo Cedraz) .
Dessa forma, o responsável Vilmar Ballin deve ser considerado revel, nos termos do art. 12, §3º, da Lei 8.443/1992, devendo as contas serem julgadas irregulares, condenando-o ao débito apurado e aplicando-lhe a multa prevista no art. 57 da Lei 8.443/1992.
Prescrição da Pretensão Punitiva
Vale ressaltar que a pretensão punitiva do TCU, conforme Acórdão 1441/2016-TCU-Plenário, Relator: Benjamin Zymler, que uniformizou a jurisprudência acerca dessa questão, subordina-se ao prazo geral de prescrição indicado no art. 205 do Código Civil, que é de dez anos, contado da data de ocorrência da irregularidade sancionada, nos termos do art. 189 do Código Civil, sendo este prazo interrompido pelo ato que ordenar a citação, a audiência ou a oitiva do responsável.
No caso em exame, não ocorreu a prescrição, uma vez que as irregularidades sancionadas ocorreram em 6/7/2012 e 10/7/2014, e o ato de ordenação da citação ocorreu em 15/4/2020 (peça 98) .
CONCLUSÃO
Em face da análise promovida na seção "Exame Técnico", verifica-se que o responsável Vilmar Ballin não logrou comprovar a boa e regular aplicação dos recursos do Convênio 00177/2011. Instado a se manifestar, optou pelo silêncio, configurando a revelia, nos termos do §3º, do art. 12, da Lei 8.443/1992. Ademais, inexistem nos autos elementos que demonstrem a sua boa-fé ou a ocorrência de outras excludentes de culpabilidade.
Vale ressaltar que a jurisprudência pacífica nesta Corte é no sentido da imprescritibilidade das ações de ressarcimento ao erário (Súmula TCU 282) . Dessa forma, identificado dano ao erário, devese instaurar e julgar o processo de tomada de contas especial para responsabilizar seus agentes causadores, respeitando o direito ao contraditório e à ampla defesa, independentemente de quando ocorreram os atos impugnados.
Verifica-se também que não houve a prescrição da pretensão punitiva, conforme análise já realizada (peça 32) .
Tendo em vista que não constam dos autos elementos que permitam reconhecer a boa-fé do responsável, sugere-se que as suas contas sejam julgadas irregulares, nos termos do art. 202, § 6º, do Regimento Interno do TCU, com a imputação do débito atualizado monetariamente e acrescido de juros de mora, nos termos do art. 202, §1º do Regimento Interno do TCU, descontado o valor eventualmente recolhido, com a aplicação da multa prevista no art. 57 da Lei 8.443/1992.
Por fim, como não houve elementos que pudessem modificar o entendimento acerca das irregularidades em apuração, mantém-se a matriz de responsabilização presente na peça 95.
PROPOSTA DE ENCAMINHAMENTO
Diante do exposto, submetemos os autos à consideração superior, propondo ao Tribunal:
considerar revel o responsável Vilmar Ballin (CPF: XXX.579.840-XX) , para todos os efeitos, dando-se prosseguimento ao processo, com fulcro no art. 12, § 3º, da Lei 8.443/1992; 
excluir da relação processual Prefeitura Municipal de Sapucaia do Sul - RS;
julgar irregulares, nos termos dos arts. 1º, inciso I, 16, inciso III, alíneas b e c, da Lei 8.443/1992, c/c os arts. 19 e 23, inciso III, da mesma Lei, as contas do responsável Vilmar Ballin (CPF: XXX.579.840-XX) , condenando-o ao pagamento das importâncias a seguir especificadas, atualizadas monetariamente e acrescidas dos juros de mora, calculadas a partir das datas discriminadas até a data da efetiva quitação do débito, fixando-lhe o prazo de quinze dias, para que comprove, perante o Tribunal, o recolhimento das referidas quantias aos cofres do Fundo Nacional de Cultura, nos termos do art. 23, inciso III, alínea "a", da citada lei, c/c o art. 214, inciso III, alínea "a", do Regimento Interno do TCU.  
		Débitos relacionados ao responsável Vilmar Ballin (CPF: XXX.579.840-XX) :
	Data de ocorrência
	Valor histórico (R$) 
	Tipo da parcela

	6/7/2012
	11.036,96
	Débito

	10/4/2015
	4.539,47
	Crédito

	10/7/2014
	164.913,04
	Débito

                       Valor atualizado do débito (com juros) em 28/8/2020: R$ 269.580,48
aplicar ao responsável Vilmar Ballin (CPF: XXX.579.840-XX) , a multa prevista no art. 57 da Lei 8.443/1992 c/c o art. 267 do Regimento Interno do TCU, fixando-lhe o prazo de quinze dias, a contar da notificação, para que comprove, perante o Tribunal (art. 214, III, alínea "a", do Regimento Interno do TCU) , o recolhimento da dívida aos cofres do Tesouro Nacional, atualizada monetariamente desde a data do acórdão que vier a ser proferido por este Tribunal até a do efetivo recolhimento, se pagas após o vencimento, na forma da legislação em vigor;
autorizar, desde logo, a cobrança judicial das dívidas, caso não atendidas a notificação, na forma do disposto no art. 28, inciso II, da Lei 8.443/1992;
autorizar também, desde logo, se requerido, com fundamento no art. 26, da Lei 8.443, de 1992, c/c o art. 217, §§ 1º e 2º do Regimento Interno do TCU, o parcelamento da (s) dívida (s) em até 36 parcelas, incidindo, sobre cada parcela, corrigida monetariamente, os correspondentes acréscimos legais, fixando-lhe o prazo de quinze dias, a contar do recebimento da notificação, para comprovar, perante o Tribunal, o recolhimento da primeira parcela, e de trinta dias, a contar da parcela anterior, para comprovar os recolhimentos das demais parcelas, devendo incidir, sobre cada valor mensal, atualizado monetariamente, os juros de mora devidos, no caso do débito, na forma prevista na legislação em vigor, alertando o responsável de que a falta de comprovação do recolhimento de qualquer parcela importará o vencimento antecipado do saldo devedor, nos termos do § 2º do art. 217 do Regimento Interno deste Tribunal; 
enviar cópia do Acórdão a ser prolatado à Procuradoria da República no Estado do Rio Grande do Sul, nos termos do § 3º do art. 16 da Lei 8.443/1992, c/c o § 7º do art. 209 do Regimento Interno do TCU, para adoção das medidas cabíveis; e
enviar cópia do Acórdão que vier a ser proferido ao Secretaria Especial da Cultura e ao responsável, para ciência;
informar à Procuradoria da República no Estado do Rio Grande do Sul, à Secretaria Especial da Cultura e ao responsável que a presente deliberação, acompanhada do Relatório e do Voto que a fundamenta, está disponível para a consulta no endereço www.tcu.gov.br/acordaos, além de esclarecer que, caso requerido, o TCU poderá fornecer sem custos as correspondentes cópias, de forma impressa; e
informar à Procuradoria da República no Estado do Rio Grande do Sul que, nos termos do parágrafo único do art. 62 da Resolução TCU 259/2014, os procuradores e membros do Ministério Público credenciados nesta Corte podem acessar os presentes autos de forma eletrônica e automática, ressalvados apenas os casos de eventuais peças classificadas como sigilosas, as quais requerem solicitação formal.

não há.

Procurador Marinus Eduardo De Vries Marsico.

TOMADA DE CONTAS ESPECIAL. NÃO COMPROVAÇÃO DO NEXO DE CAUSALIDADE DAS DESPESAS EFETUADAS COM O OBJETO DO CONVÊNIO. CITAÇÃO. REVELIA. FALECIMENTO DO RESPONSÁVEL APÓS O PRAZO PARA APRESENTAÇÃO DE DEFESA. CITAÇÃO CONSIDERADA VÁLIDA. DÉBITO.

TOMADA DE CONTAS ESPECIAL (TCE)

Secretaria de Controle Externo de Tomada de Contas Especial (SecexTCE).

Trata-se de tomada de contas especial instaurada pela Secretaria Especial de Cultura, em desfavor de Vilmar Ballin, ex-Prefeito de Sapucaia do Sul/RS, em razão de irregularidades na execução do Convênio 00177/2011, firmado entre o município e o então Ministério da Cultura.
O convênio tinha como objeto o "Festival de Música e Meio Ambiente do Rio dos Sinos", destinado à conscientização ambiental da população local, por meio de oficinas de artes e educação ambiental a serem realizadas durante as etapas do festival, além da divulgação do trabalho dos músicos da região, através de apresentações musicais.
Na instrução da Secretaria de Controle Externo de Tomada de Contas Especial, transcrita no relatório, restou evidenciada a apresentação de comprovantes de despesas contendo apenas a descrição genérica das metas e etapas do convênio, sem a especificação dos itens correspondentes, impossibilitando a confirmação de que o projeto tenha sido executado conforme a proposta aprovada, bem como o estabelecimento do nexo de causalidade das despesas efetuadas com o objeto da avença.
Em acréscimo, foi apontado que, apesar da existência de imagens indicando a realização de algumas etapas do plano do trabalho, não há comprovação da entrega dos CDs e da realização das oficinas previstas no plano de trabalho.
Por fim, foi questionada a contratação da empresa Top Vision Produções Ltda., para execução de todos os itens do Plano de Trabalho, o que, além dos indícios de fraude e direcionamento no respectivo procedimento licitatório, não teria sido autorizado pelo Ministério da Cultura.
No âmbito desta Corte de Contas, o responsável foi devidamente citado para apresentar alegações de defesa acerca das ocorrências ora relatadas ou recolher, aos cofres do Tesouro Nacional, o débito correspondente aos seguintes valores históricos, abatida a quantia já ressarcida: 
	Valor
	Data de Ocorrência
	Débito/Crédito

	11.036,96
	6/7/2012
	Débito

	164.913,04
	10/7/2014
	Débito

	4.539,47
	10/4/2015
	Crédito

Transcorrido, in albis, o prazo estabelecido no expediente de citação, e permanecendo os indícios de irregularidades que ensejaram a presente tomada da contas especial, declaro a revelia do responsável, para todos os efeitos, nos termos do art. 12, § 3º, da Lei 8.443/1992.
Em 3/5/2021, foi acostado aos autos documento que noticia o falecimento do responsável, em 23/12/2020, data posterior ao prazo para apresentação de defesa, sendo aplicável à matéria, portanto, o encaminhamento previsto no art. 18-B, § 1º, da Resolução-TCU 170/2004, com a redação dada pela Resolução-TCU 235/2010 que considera "válida a citação efetivada na pessoa do responsável" nos casos em que o óbito do responsável for posterior ao escoamento do prazo para apresentação das alegações de defesa.
Sendo assim, nos termos propostos pela Unidade Técnica, avalizados pelo representante do Ministério Público, julgo irregulares as contas do ex-Prefeito Vilmar Ballin, com fulcro no art. 16, inciso II, alíneas "b" e "c", da Lei 8.443/1992, condenando o respectivo espólio ou seus herdeiros, caso tenha havido a partilha de bens, ao pagamento do débito apurado nos autos, até o limite do valor do patrimônio transferido.
Deixo de aplicar, contudo, a multa prevista no art. 57 do referido diploma legal, ante o caráter personalíssimo da pena.
Voto, pois, no sentido de que este Tribunal acolha a minuta de acórdão que submeto à deliberação deste Colegiado.
TCU, Sala das Sessões, em 5 de outubro de 2021.
WALTON ALENCAR RODRIGUES 
Relator